【裁判字號】    98,訴,1198
【裁判日期】    981216
【裁判案由】    返還房屋等
【裁判全文】
臺灣板橋地方法院民事判決              98年度訴字第1198號
原      告  乙○○
            甲○○
被      告  丙○○
訴訟代理人  丁○○
上列當事人間請求返還房屋等事件，本院於民國98年12月2 日言
詞辯論終結，判決如下：
    主    文
被告應自如附表所示房屋及停車位遷出，將上開房屋及停車位返
還予原告乙○○。
原告其餘之訴駁回。
訴訟費用由被告負擔六分之一，餘由原告負擔。
    事實及理由
一、原告起訴主張：
(一)、原告甲○○前與被告丙○○於96年7 月30日訂定不動產買賣
    契約（下稱系爭契約），由原告甲○○向被告購得如附表所
    示門牌號碼臺北縣蘆洲市○○○道212 號建物及其坐落基地
    、地下一層停車位兩個之不動產所有權（下稱系爭不動產）
    。嗣原告甲○○給付賣賣價金，被告則依約於96年8 月9 日
    將所有權移轉登記予原告乙○○（原告甲○○之女）。然迄
    今被告仍未搬離系爭不動產，被告無權占用系爭房屋顯然構
    成侵權行為，致原告無法使用，原告乙○○茲依民法第767
    條之規定，請求被告遷讓房屋返還予原告乙○○，原告甲○○則依民法買賣契約關係，請求被告遷讓房屋返還予原告乙○○。
(二)、另被告前以被告訴訟代理人丁○○為代理人，與原告乙○○
    於96年10月2 日簽立房地產買賣契約書附約（下稱系爭附約
    ），兩造約定被告若未於96年10月27日點交房屋予原告乙○○，則被告同意以租賃方式每月新台幣（下同）20萬元向原
    告乙○○承租，停車位兩個（編號分別為A11 、A12 ）部分
    ，則以每月共1 萬元向原告乙○○承租。被告迄今未搬離系
    爭不動產、未進行點交，故原告依系爭附約請求被告給付96
    年10月28日起至98年10月27日止，每月21萬元之租金，合計
    二年共504萬元予原告乙○○。
(三)、聲明：被告應自如附表所示房屋及停車位遷出並返還予原
    告乙○○。被告應給付原告乙○○504 萬元及自98年10月
    28日起至返還上開房屋及停車位之日止，按月給付原告乙○○21萬元。
二、被告則以：伊及伊之代理人丁○○是被原告甲○○毆打脅迫
    才會簽訂系爭契約、系爭附約，印章則是被原告乙○○竊取
    盜蓋的，伊要撤銷買賣契約及附約之意思表示，故被告不會
    搬遷，也不會給付租金，況原告尚未完全給付價款，其訴無
    理由等語置辯。聲明：請求駁回原告之訴。
三、程序方面：
    原告乙○○、甲○○起訴後，於98年8 月10日本院言詞辯論
    庭當庭撤回原告甲○○對被告之起訴，然又於98年9 月28日
    庭期當庭追加原告甲○○，按依民事訴訟法第255 條規定：
    「訴狀送達後，原告不得將原訴變更或追加他訴。但有下列
    各款情形之一者，不在此限：一、被告同意者。二、請求之
    基礎事實同一者。三、擴張或減縮應受判決事項之聲明者。
    四、因情事變更而以他項聲明代最初之聲明者。五、該訴訟
    標的對於數人必須合一確定時，追加其原非當事人之人為當
    事人者。六、訴訟進行中，於某法律關係之成立與否有爭執
    ，而其裁判應以該法律關係為據，並求對於被告確定其法律
    關係之判決者。七、不甚礙被告之防禦及訴訟之終結者。被
    告於訴之變更或追加無異議，而為本案之言詞辯論者，視為
    同意變更或追加。」，而被告對原告之追加無異議，並為本
    案之言詞辯論，是依上開規定，應視為被告同意其追加，合
    先敘明。
四、實體方面：
(一)、有關聲明第1 項：
(1)、經查，原告甲○○與被告丙○○於96年7 月30日訂定系爭契
    約，並由被告訴訟代理人丁○○代理被告簽約，原告甲○○
    購買如附表所示門牌號碼臺北縣蘆洲市○○○道212 號建物
    及其坐落基地、地下一層停車位兩個等不動產。嗣被告於96
    年8 月9 日將系爭不動產所有權移轉登記予原告乙○○，現
    原告乙○○為系爭不動產之登記名義人等情，為兩造所不爭
    執，並有台北縣三重地政事務所土地及建物所有權狀影本共
    3 份、不動產買賣契約書、台北縣政府稅捐稽徵處房屋稅籍
    證明書在卷可憑。又查，如附表所示系爭房屋及停車位，現
    為被告丙○○及被告之訴訟代理人丁○○占有居住使用中，
    亦為被告所自認（見本院卷第238 頁，98年12月2 日言詞辯
    論筆錄），均堪認定。
(2)、而被告抗辯：系爭契約是遭原告恐嚇、毆打脅迫而簽立，此
    有被告代理人丁○○與原告甲○○之妻張彩玲簽約當時之合
    照、後來之合照等為證，系爭契約應予撤銷云云，然查，觀
    之被告所提出之照片共5 張（參本院卷第218 、240 、241
    頁），雖確係丁○○與張彩玲之合照，為兩造所不爭執，然
    照片中丁○○神情自若、面帶微笑，更以手搭攬張彩玲之肩
    膀，並有兩人緊靠等情狀，丁○○復無何外觀上之傷勢或不
    尋常之表情，顯難據此認為原告有何恐嚇或毆打脅迫丁○○
    之行為，被告執此抗辯受脅迫云云，洵非有理。又按因被詐
    欺或被脅迫而為意思表示者，表意人得撤銷其意思表示；前
    條之撤銷，應於發見詐欺或脅迫終止後，一年內為之，民法
    第92條前段、民法第93條前段分別定有明文。經查，系爭契
    約係於96年7 月30日簽訂，被告縱使抗辯簽約當時遭恐嚇毆
    打脅迫云云，惟顯然業已超過一年之除斥期間，被告辯稱應
    予撤銷意思表示云云，更屬無據。再按當事人主張有利於自
    己之事實者，就其事實有舉證之責任，民事訴訟法第277 條
    定有明文，被告辯稱遭脅迫、印章遭盜蓋云云，為原告所否
    認，故應由被告負舉證責任，然被告僅空言指稱遭脅迫、盜
    蓋，並未提出何等證據證明之，是其抗辯，委無可採。
(3)、又被告抗辯原告未完全繳清房屋款項，伊拒絕交屋云云，然
    查，系爭不動產買賣契約書記載：「…3.乙方（即賣方）原
    有銀行貸款（黃劍輝，金額為新台幣壹仟萬元整），於甲方
    完成過戶後，由甲方申貸之銀行代為轉帳清償。4.第二次備
    證款：民國96年7 月30日由甲方（即買方）辦理完稅，同時
    即可辦理過戶事宜，並於當日完成交屋，再由甲方按月支付
    部分貸款（申貸金額為陸佰萬元整）…」（見本院卷第6 、
    7 頁）。而被告對有於96年7 月31日收受系爭不動產之價款
    20萬元等事實，並不爭執（參高等法院97年度上易字第16 8
    號卷第70、71頁之筆錄、第65、66頁之書狀）；另就契約簽
    訂前，業已收受60萬元，買賣價金中之訴外人黃劍輝1000萬
    元貸款部分，係由原告清償等，亦為雙方所不爭執。再據原
    告所提房屋買賣付款證明書（見高等法院97年度上易字第16
    8 號卷第59頁）觀之，其上記載：「截至今日96年10月15日
    買方乙○○已支付（坐落於蘆洲市○○○道212 號1 樓房屋
    ），賣方丁○○買賣部分價金共計新台幣肆佰萬元整，恐口
    說無憑，特以此為證。」又該證明書右下方記載：「另借支
    陸萬元，以後再扣除。」等情，被告雖否認原告甲○○已支
    付買賣價金406 萬元，抗辯係遭原告脅迫，才會簽名云云，
    然其並未舉證以實其說，業如上述，是其抗辯，尚非可採。
    故被告業已收受上開款項，堪可認定。至系爭買賣契約第三
    條第4 項下方記載之『第二次備證款：民國96年7 月30日…
    * 辦理過戶同時貸款陸佰萬元整匯入丙○○帳戶，…』部分
    ，則原告已抗辯係因被告未依約自系爭房屋遷出，致原告無
    法向銀行貸款（申貸之金額為600 萬元），而依照上開約定
    ，被告係應於96年7 月30日完成交屋，600 萬元貸款部分始
    由原告按月支付，足見被告顯有先為交付房屋之義務，並非
    與上開600 萬元之給付立於同時履行抗辯關係，就此，被告
    抗辯原告未完全繳清房屋款項，其得拒絕交屋云云，自非有
    理。
(4)、又按第三人利益契約，乃當事人之一方與他方約定，由他方
    向第三人為一定之給付，第三人因此取得直接請求他方給付
    權利之契約。倘第三人並未取得直接請求他方給付之權利，
    即僅為當事人與第三人間之「指示給付關係」，尚非民法第
    26 9條所規定之第三人利益契約。又於「指示給付關係」中
    ，被指示人係為履行其與指示人間之約定，始向領取人（第
    三人）給付，被指示人對於領取人，原無給付之目的存在。
    苟被指示人與指示人間之關係不存在（或不成立、無效），
    被指示人應僅得向指示人請求返還其無法律上原因所受之利
    益，至領取人所受之利益，原係本於指示人而非被指示人之
    給付，即被指示人與領取人間尚無給付關係存在，自無從成
    立不當得利之法律關係，有最高法院97年度台上字第176 號
    判決意旨可參。本件原告甲○○起訴主張依買賣契約關係請
    求被告返還房屋予原告乙○○等語，經查，系爭契約之契約
    當事人為原告甲○○與被告丙○○，而依系爭契約之約定內
    容觀之，並無約定原告乙○○得直接向被告請求移轉登記之
    權利，原告甲○○係於簽約後，指定被告將系爭不動產移轉
    登記予原告乙○○，是本件契約乃指示給付關係，並非第三
    人利益契約，惟被告依約定於移轉登記予原告甲○○所指示
    之原告乙○○後，並未依約交付房屋，是原告甲○○仍得本
    於買賣契約當事人之地位，請求被告交付房屋予其所指定之
    原告乙○○，是此部分原告甲○○之請求，即屬有據。
(5)、此外，被告就其有何占有系爭房屋之正當權源，復無從說明
    及舉證之。則原告乙○○本於民法第767 條前段之規定，請
    求被告遷讓返還系爭房屋，自屬有據，應予准許。
(二)、有關聲明第2 項：
(1)、原告主張基於系爭附約，伊得本於房屋租賃關係請求被告給
    付兩年租金、每月21萬元云云，惟查，觀之系爭附約記載契
    約當事人為「立約人買方：乙○○；賣方：丁○○」（參本
    院卷第72、73頁），而基於民法債之相對性原則，原告基於
    契約關係請求，必須以契約雙方當事人為被告，效力始及於
    之。本件原告起訴既以丙○○為被告，而丙○○並非系爭附
    約之契約當事人，原告自無從依系爭附約請求被告給付租金
    。又原告主張：伊認為丁○○代理被告簽訂系爭不動產買賣
    契約，就系爭附約當亦屬被告之代理人，因此系爭附約應對
    被告發生拘束力云云，然查，系爭附約通篇並無一字記載契
    約當事人之一造為被告丙○○，或者丁○○係代理被告丙○○簽約等之表徵文字，更無代理授權書等資料，而被告亦否
    認由丁○○代理為之，且被告之母即其訴訟代理人丁○○既
    係居住該處，原告乙○○又係取得所有權登記後，始與丁○○訂定附約、成立租賃關係，足見系爭租賃契約乃成立在原
    告乙○○與丁○○之間，雖該附約記載有買方、賣方，又記
    載已收受之價金金額，然此僅係確認相關之原告甲○○與被
    告間不動產契約履行之情形，尚無從據以認定被告係系爭租
    賃關係之當事人。故基於債之相對性，原告乙○○依系爭附
    約向被告丙○○請求給付租金，即屬無理，不應准許。
(2)、另原告甲○○主張基於系爭附約，得請求被告給付兩年租金
    、每月21萬元予原告乙○○云云，惟查，觀之系爭附約記載
    契約當事人為「立約人買方：乙○○；賣方：丁○○」（參
    本院卷第72、73頁），基於民法債之相對性原則，原告甲○○並非契約當事人之一，其基於契約關係請求，基於上開說
    明，自亦屬無理。
五、綜上所述，原告乙○○依據所有物返還請求權之規定、原告
    甲○○本於買賣契約關係請求被告將系爭房屋及停車位遷讓
    返還交付予原告乙○○，為有理由，應予准許。至原告二人
    基於系爭附約之契約關係請求被告給付兩年租金共504 萬元
    部分，則無理由，應予駁回。
六、兩造其餘之攻擊、防禦方法及未經援用之證據，經本院斟酌
    後，認為均不足以影響本判決之結果，自無逐一詳予論駁之
    必要，併此敘明。
七、結論：本件原告之訴為一部有理由、一部無理由，依民事訴
    訟法第79條、第85條第1 項前段，判決如主文。
中    華    民    國    98    年    12    月    16    日
                  民事第三庭  審判長  法  官  朱耀平
                                      法  官  邱靜琪
                                      法  官  吳金芳

以上正本係照原本作成
如對本判決上訴，須於判決送達後20日內向本院提出上訴狀
中    華    民    國    98    年    12    月    16    日
                                      書記官  黃美雲
┌─────────────────────────────────────────────────────────────┐
│附表98年度訴字第1198號                                                                                                    │
├─┬───────────────────────────┬─┬────────────┬─────────┬──────┤
│編│        土          地          坐          落        │地│    面            積    │                  │            │
│  ├───┬────┬────┬────┬────────┤  ├──┬──┬──────┤  權  利  範  圍  │備        考│
│號│縣  市│鄉鎮市區○   段   ○ ○  段 │  地        號  │目│公頃│公畝│  平方公尺  │                  │            │
├─┼───┼────┼────┼────┼────────┼─┼──┼──┼──────┼─────────┼──────┤
│1 │臺北縣│蘆洲市  ○○○段  │        │130             │建│    │    │1523        │235/10000         │            │
└─┴───┴────┴────┴────┴────────┴─┴──┴──┴──────┴─────────┴──────┘
┌──────────────────────────────────────────────────────┐
│附表（建物）︰                                                                                              │
├─┬─┬──────┬────┬────┬────────────────┬────────┬───┬───┤
│  │  │            │        │建築式樣│ 建物面積（單位：平方公尺）     │附  屬    建  物│      │      │
│編│建│            │        │        ├─┬─────┬─┬─┬─┬──┼────┬─┬─┤權  利│      │
│  │  │            │        │主要建築│  │          │  │  │  │  合│ 主要建 │面│面│      │      │
│  │  │  建物門牌  │基地坐落│        │  │          │  │  │  │    │        │  │積│      │備  考│
│  │  │            │        │材 料 及│  │          │  │  │  │    │ 築材料 │  │  │      │      │
│號│號│            │        │        │  │          │  │  │  │    │        │  │單│範  圍│      │
│  │  │            │        │房屋層數│層│          │  │  │  │  計│ 及用途 │積│位│      │      │
├─┼─┼──────┼────┼────┼─┼─┬─┬─┼─┼─┼─┼──┼────┼─┼─┼───┼───┤
│1 │83│臺北縣蘆洲市│臺北縣蘆│鋼筋混凝│第│  │  │  │  │  │  │    │平台    │19│平│全部  │      │
│  │84│環堤大道212 │洲市光華│土造    │11│  │  │  │  │  │  │113.│        │.6│方│      │      │
│  │  │號          │段130 地│        │層│  │  │  │  │  │  │01  │        │5 │公│      │      │
│  │  │            │號      │        │1 │  │  │  │  │  │  │    ├────┼─┤  │      │      │
│  │  │            │        │        │層│  │  │  │  │  │  │    │花台    │1.│尺│      │      │
│  │  │            │        │        │  │  │  │  │  │  │  │    │        │23│  │      │      │
├─┼─┼──────┼────┼────┼─┼─┼─┼─┼─┼─┼─┼──┼────┼─┼─┼───┼───┤
│2 │83│臺北縣蘆洲市│臺北縣蘆│鋼筋混凝│地│  │  │  │  │  │  │1027│        │  │  │2/36  │停車位│
│  │94│環堤大道214 │洲市光華│土造、防│下│  │  │  │  │  │  │.45 │        │  │  │      │編號：│
│  │  │號地下一層  │段130 地│空避難室│1 │  │  │  │  │  │  │    │        │  │  │      │A11、 │
│  │  │            │號      │兼停車場│層│  │  │  │  │  │  │    │        │  │  │      │A12   │
└─┴─┴──────┴────┴────┴─┴─┴─┴─┴─┴─┴─┴──┴────┴─┴─┴───┴───┘

司法院資訊處製作；財團法人民間司法改革基金會備份。
